【裁判字號】    90,上訴,1472
【裁判日期】    900723
【裁判案由】    偽造文書等
【裁判全文】
臺灣高等法院刑事判決                            九十年度上訴字第一四七二號
    上  訴   人
    即 自訴  人    甲○○○股份有限公司
    兼 代表  人    己○○
    被      告     丙○○
右上訴人因被告詐欺等案件，不服臺灣臺北地方法院八十九年度自字第九六一號，中
華民國九十年三月十六日第一審判決提起上訴，本院判決如左：
    主  文
原判決關於乙○○部分撤銷。乙○○被訴挑唆包攬訴訟部分自訴不受理。
其餘上訴駁回。
    理  由
甲、撤銷改判部分：
一、自訴意旨略以：被告乙○○為執業律師，竟意圖漁利，挑唆丙○○向自訴人己○○提出侵占罪之訴訟，因認被告乙○○涉有刑法第一百五十七條之挑唆或包攬訴
    訟罪嫌等語。
二、按刑法第一百五十七條第一項之意圖營利、挑唆或包覽他人訴訟之罪，非同時侵
    害個人法益，不得提起自訴（三十年院解字二二五０號參照）。又不得提起自訴
    而提起者，應諭知不受理之判決，刑事訴訟法第三百三十四條定有明文。本件自
    訴人自訴被告乙○○涉有刑法第一百五十七條之挑唆或包攬訴訟罪嫌，依上開說
    明，不得提起自訴，揆諸前揭說明，自應為不受理之諭知，原審不察，遽為被告
    乙○○無罪之判決，尚有未洽，自訴人上訴指訴被告乙○○犯罪雖無理由，惟原
    判決既有可議，自應由本院予以撤銷改判。
乙、上訴駁回部分
一、無罪部分
（一）、自訴意旨略以：自訴人甲○○○股份有限公司（以下簡稱五豐公司）就坐落
        於台北縣汐止鎮樟樹灣蕃子寮段９１－２０至９１－４０等地號共二十一筆
        ，與被告丙○○及案外人邱流妹等共三十四位地主，共同簽訂合建契約，被
        告丙○○持有土地持分萬分之五五○，依契約約定應於民國八十三年九月六
        日過戶予自訴人，詎丙○○並無過戶上開土地之意，竟意圖為自己不法之所
        有，施用詐術與自訴人簽訂合建契約，至八十四年三月核發增值稅，因丙○○無法繳交土地增值稅，因而撤銷移轉登記，嗣於八十四年八月八日，丙○○佯稱須以房屋向銀行貸款後，才能繳交增值稅移轉土地予自訴人，使自訴
        人陷於錯誤，將台北縣汐止鎮○○路○段三三六號及三三八號兩筆房屋移轉
        登記與丙○○所有，嗣於八十五年一月二十日，又向己○○之妻王麗華施用
        詐術作成會議記錄，約定自訴人將坐落於臺北縣汐止鎮○○○路三三○巷十
        一號八樓之房屋移轉登記予戊○○所有，並應繳交土地增值稅以便將土地移
        轉與自訴人，惟丙○○竟背信未繳交土地增值稅，且竟與被告丁○○基於偽
        造文書之犯意聯絡，將上開房地虛偽設定本金最高限額抵押權二百萬元與丁○○，因認被告丙○○、戊○○施用詐術使自訴人移轉房屋及簽訂合建契約
        之詐欺取財罪嫌、未繳交增值稅之背信罪嫌及偽造文書罪嫌，被告丙○○及
        丁○○涉有共同偽造文書之罪嫌。
（二）、按犯罪事實應依證據認定之，無證據不得推定其犯罪事實。又不能證明被告
        犯罪者，應諭知無罪之判決，刑事訴訟法第一百五十四條、第三百零一條第
        一項分別定有明文。又事實之認定，應憑證據，如未能發現相當證據，或證
        據不足以證明，自不能以推測或擬制之方法，為裁判基礎。況告訴人之告訴
        ，係以使被告受刑事訴追為目的，是其陳述是否與事實相符，仍應調查其他
        證據以玆審認；且認定不利於被告之事實，須依積極證據，茍積極證據不足
        為不利於被告事實之認定時，即應為有利於被告之認定，更不必有何有利之
        證據，最高法院五十二年台上字第一三○○號、三十年上字第八一六號著有
        判例可資參照。
（三）、１、本件自訴人認被告等涉有右揭犯行，無非係以房屋興建合約書、同意書
            、協議書、房屋預購合約書、保證金清償紀錄、代位清償紀錄、增值稅
            單、支票影本、會議記錄、存證信函、登記簿謄本、支票影本、地方法
            院判決書等，為其論據。
        ２、惟訊據被告等則堅決否認有右揭犯行，被告丙○○辯稱：自訴人五豐公
            司將房屋移轉登記予伊或戊○○，均是經過會算及協議之結果，且伊亦
            提出土地增值稅款供自訴人辦理土地移轉，並辦理代繳稅款，是自訴人
            五豐公司之代理人己○○將上開款項侵占入己，伊並無詐欺或背信可言
            ；又己○○明知尚登記於自訴人五豐公司名下之汐止鎮○○○路三三四
            號房屋已遭法院查封，卻仍同意伊將房屋賣給第三人吳卻，致伊與吳卻
            發生民事糾紛，伊為返還收取吳卻之新臺幣（下同）一百五十萬元訂金
            ，只好將登記在戊○○名下之房屋移轉設定最高限額抵押權予丁○○以
            便向丁○○借款，並無偽造文書可言，再者刑法第三百五十六條損害債
            權之犯罪時期必須是將受強制執行之際，自訴人對伊不僅無債權，亦非
            「將受強制執行之際」，核與損害債權之規定不符等語，被告戊○○辯
            稱：相關合建問題均係由丙○○在處理，伊並不知情等語，被告丁○○
            辯稱：當初丙○○打算向伊借錢以解決與他人之糾紛，因此才設定最高
            限額抵押權，並無偽造文書之犯行等語。
（四）、經查：
  １、被告丙○○、戊○○被訴詐欺取財及背信部分：
（１）、（甲）、按刑法第三百三十九條第一項詐欺罪之成立，以意圖為自己或第三
                人不法所有，以詐術使人將本人或三人之物交付為要件，所謂以詐
                術使人交付，必須被詐欺人因其詐術而陷於錯誤，若其所用方法，
                不能認為詐術，亦不致使人陷於錯誤，即不構成該罪。
        （乙）、本件被告丙○○就其所有坐落於台北縣汐止鎮○○○段番子寮小段
                第九一之二○地號，權利範圍一萬分之五五○部分，與自訴人五豐
                公司訂定合建契約，依約丙○○應將上開土地移轉登記予自訴人五
                豐公司，而自訴人五豐公司應將合建後之房地過戶予丙○○所有，
                有房屋興建合約書附卷可稽，依被告丙○○與王麗華於八十五年一
                月二十日會算作成之會議記錄討論事項第一項載明：「（丙○○）
                分配取得共計Ｂ、Ｂ１、Ａ１地面金額（新台幣）一千三百七十八
                萬四千八百元整，目前已產權移轉完成Ｂ、Ｂ１（即台北縣汐止鎮
                ○○路二段三三六號及三三八號）計（新台幣）二百六十八萬元整
                」，足見自訴人於八十四年八月八日將台北縣汐止鎮○○路○段三
                三六號及三三八號移轉登記予丙○○係依據合建契約所為，丙○○
                並無施用任何詐術可言。又證人王麗華雖證稱上開會記錄係由林信
                龍口述伊謄寫而成，才陷於錯誤又將台北縣汐止鎮○○○路三三○
                巷十一號八樓之房地移轉登記予戊○○所有云云，然證人王麗華於
                原審法院八十六年度自字第一一一三號被訴侵占案中，原審法官訊
                問有關合建案各地主應得坪數、應得價值、退補、面積、計算、稅
                額、登記．．．時，多由王麗華回答，業據本院調閱上開卷宗審閱
                無訛，且王麗華為大學地政系畢業之學歷，應無可能受自訴人詐騙
                而書立如此詳細之紀錄，是被告丙○○辯稱上開會議記錄內容為林
                信龍與王麗華會算而成等語，應堪信為真實。
（丙）、再者，丙○○提供合建之土地價值一千三百七十八萬四千八百元，
                業據自訴代表人林顯堂供述屬實，而依房屋興建合約書所載，林信
                龍分得Ｂ及Ｂ１之約定價值係三二七．二萬元，增購之Ａ１價值係
                六五四．四萬元，有房屋預購合約書可證，惟自訴人交付之坪數均
                有短少，此由上開Ｂ、Ｂ１、Ａ１之建物所有權狀觀之甚明，則依
                約定單價換算後，丙○○分得Ｂ及Ｂ１之價值為六二九．六萬元、
                增購之Ａ１價值為二六八萬元，上開房屋仍與丙○○提供之土地價
                值一千三百七十八萬四千八百元相差四百八十萬八千八百元，亦即
                自訴人尚應補足丙○○四百八十萬八千八百元，因此雙方才約定林
                信龍選購台北縣汐止鎮○○○路三三○巷十一號八樓房屋一戶登記
                為戊○○所有，該屋價款為五百零七萬元整，則丙○○須再補足差
                價二十六萬一千二百元，此會算結果均與會議紀錄記載之結果相符
                ，足見自訴人於八十五年三月十九日將台北縣汐止鎮○○○路三三
                ○巷十一號八樓房屋移轉登記與戊○○所有，係依會算後所得之約
                定而為，丙○○辯稱並未施用詐術等語，應堪採信。
        （丁）、至自訴人指稱丙○○係以取得房地始能繳交增值稅為由，致自訴人
                陷於錯誤才移轉上開房地，惟事後並未履行繳交增值稅之義務云云
                ，然被告丙○○已於八十五年六月二十二日交付王麗華一百四十萬
                元支票用以繳交上開合建土地之增值稅，並經王麗華在支票上載明
                「茲收到此支票正本（一百四十萬元正）預繳部分增值稅款，不足
                之數應於八十五年六月三十日前補足」等情，業據自訴代理人陳顯
                堂於原審法院八十年度自字第一一一三號、原審八十八年度上訴字
                第三五九三號被訴侵占案中供認屬實，辜不論自訴代表人是否有侵
                占之意圖，然丙○○既已依約定繳交增值稅，則自訴人指述被告並
                未履行繳納增值稅之義務云云，不足採信。況依房屋興建合約書第
                十一條約定：「乙方應負責將甲方分得之房屋以甲方名義或甲方指
                定人名義為起造人申領建築執照」、第六條第三項約定：「若甲方
無能力繳交增值稅，乙方有權將甲方所持分得之房屋與土地出售或
                質押以清償土地增值稅，不得異議」，顯見自訴人將上開房屋移轉
                與丙○○係依合建契約及會算結果為之已如前述，與丙○○是否承
                諾繳交增值稅等無涉，遑論被告丙○○有何施用詐術使自訴人陷於
                錯誤移轉房屋可言。
（２）、（甲）、又刑法第三百四十二條之背信罪，須以為他人處理事務為前提，所
                謂為他人云者，係指受他人委任，而為其處理事務，亦即其與「他
                人」間之內部關係，乃具有一定之任務，而負擔處理該他人之事務
                之謂，最高法院四十九年台上字第一五三○號判例、七十三年台上
                字第八四七號判決可資參照。
        （乙）、依上開合建契約第六條第二項規定：「甲方（即丙○○）應接獲乙
                方（即五豐公司）或承辦代書通知之日起，五日內提出各項必備證
                件至指定地點簽名蓋章，並將應繳納各項稅費交由乙方俾便辦理，
                如有延誤或為配合辦理而致土地增值稅有增加情事，其增加額不論
                稅單上納稅義務人名義為何方，蓋由甲方全體負擔不得異議」，及
                丙○○與王麗華協議之會議記錄中末項載明「丙○○與甲○○○合
                建契約中第六條應負擔土地增值稅及二戶樓中樓土地持分各一千分
                之一百十八，因之產生稅負應由丙○○由戊○○貸款核撥款項日依
                約履行」等約定，均可知繳納增值稅等相關稅賦係丙○○合建契約
                上之義務，為處理自己之事務，而非為自訴人五豐公司處理事務，
                縱丙○○拒不繳交增值稅致合建土地無法移轉與自訴人五豐公司，
                亦與背信罪之構成要件未合。
（３）、此外，上開三戶房屋過戶及會算等事宜，被告戊○○均未參與等情，除經自
        訴代理人己○○供述屬實外，核與證人王麗華證述情節相符（見原審九十年
        二月九日訊問筆錄），足見被告戊○○辯稱對於丙○○與五豐公司之合建事
        情並不知情等語，應堪信為真實，尚難僅以系爭房屋登記為戊○○所有，即
        認其與丙○○有何犯意聯絡及行為分擔，況被告丙○○並不構成詐欺取財罪
        及背信罪已如前述，則被告戊○○自無共犯詐欺取財罪及偽造文書罪可言。
２、被告丙○○、戊○○、丁○○被訴偽造文書部分：
    按刑法第二百十條之偽造文書罪，須以無制作權人冒用他人名義而製作該文書為
    必要，若與作成文書名義人雙方通謀而制作虛偽之普通文書，此項文書所載之意
    思表示，雖在民法上以無效為原則，究不構成偽造文書之罪，最高法院二十四年
    上字第五四五八號、二十八年上字第三六八九號著有判例可資參照。本件被告丙○○前於八十五年六月二十二日將台北縣汐止鎮○○○路三三四號房屋出賣子第
    三人吳卻，並收受一百五十萬元訂金，嗣因上開房屋已遭五豐公司之債權人兆群
    有限公司辦理假扣押登記，致無法移轉所有權予吳卻，而遭吳卻提起詐欺告訴等
    情，有台灣士林地方法院八十五年偵字第一○八九八號起訴書附卷可稽，則被告
    辯稱八十五年十一月二十一日將登記為戊○○名義之台北縣汐止鎮○○○路三三
    ○巷十一號八樓房屋設定最高限額抵押權二百萬元予丁○○係為解決與吳卻之糾
    紛等語，在時間先後及抵押權設定之金額上，均與常情相符而堪採信。況縱認被
    告丙○○與丁○○所為之抵押權設定為通謀虛偽意思表示，然渠等為有制作權之
    人，揆諸前開判例意旨，亦與偽造文書罪之構成要件未合。
３、綜上所述，應認被告等上開辯解，均堪信為真實。此外，復查無其他積極事證足
    認被告等有何自訴人所指之犯行，自應均為無罪之判決，原審為被告丙○○、戊○○、丁○○被訴詐欺取財、背信及偽造文書部分，為無罪之判決，洵無不當，
    自訴人上訴意旨猷執前詞指摘原判決不當，非有理由，其上訴應予駁回。
二、不受理部分：
（一）、自訴意旨略以：八十五年一月二十日，丙○○向己○○之妻王麗華施用詐術
        作成會議記錄，約定自訴人將坐落於臺北縣汐止鎮○○○路三三○巷十一號
        八樓之房地移轉登記予戊○○所有，並應繳交土地增值稅以便將土地移轉與
        自訴人，惟丙○○竟背信未繳交土地增值稅，且竟與被告丁○○、戊○○基
        於損害債權之犯意聯絡，將上開房地虛偽設定本金最高限額抵押權二百萬元
        與丁○○，損害自訴人之債權，因認被告丙○○、戊○○、丁○○共同涉有
        刑法第三百五十六條之損害債權罪嫌，云云。
（二）、按告訴或請求乃論之罪，已不得為告訴或請求者，不得再行自訴，又不得提
        起自訴而提起者，應諭知不受理之判決，且告訴乃論之罪，其告訴應自得為
        告訴之人知悉犯人之時起，於六個月內為之，刑事訴訟法第三百二十二條、
        第三百三十四條、第二百三十七條第一項分別定有明文。本件自訴人認被告
        丙○○、戊○○、丁○○共同涉有刑法第三百五十六條之損害債權罪嫌，然
        依刑法第三百五十七條規定須告訴乃論，而自訴人於八十五年三月十九日將
        上開房屋移轉登記予戊○○，戊○○並於八十五年十一月二十一日將上開房
        屋設定最高限額抵押權予丁○○，有建物登記謄本可按，而自訴代理人己○○與丙○○自八十六年間起即因合建糾紛有多起訴訟繫屬，其查閱上開建物
        登記謄本即可得知權利登記狀況，自訴人應早就知悉損害債權之犯人為何人
        ，且自訴人兼代表人己○○於九十年七月九日本院審理時，當庭陳明於八十
        六年二月十八日之前，已知悉上開不動產設定抵押權之事（見原審卷第八十
        七頁），是其於八十九年十月二十三日始具狀自訴被告丙○○、戊○○、丁○○等共同損害債權，顯已逾上開告訴期間之規定，揆諸前揭說明，自應為
        不受理之判決。原審為被告丙○○、戊○○、丁○○此部分不受理之判決，
        洵無不當，自訴人上訴意旨猷執前詞指摘原判決不當，亦非有理由，其上訴
        應予駁回。
據上論斷，應依刑事訴訟法第三百六十八條、第三百六十九條第一項前段、第三百六
十四條、第三百四十三條、第三百三十四條，判決如主文。
中     華     民     國      九十      年     七       月     二十三    日
                              臺灣高等法院刑事第二十一庭
                                  審判長法  官  葉  騰  瑞
                                        法  官  黃  國  忠
                                        法  官  江  國  華
右正本證明與原本無異。
如不服本判決應於收受送達後十日內向本院提出上訴書狀，其未敘述上訴之理由者並
得於提起上訴後十日內向本院補提理由書（均須按他造當事人之人數附繕本）。
                                        書記官  吳  碧  玲
中     華     民     國      九十      年     七       月     二十五    日


司法院資訊處製作；財團法人民間司法改革基金會備份。
